【裁判字號】    97,訴,4545
【裁判日期】    980730
【裁判案由】    返還租賃物等
【裁判全文】
臺灣臺北地方法院民事判決              97年度訴字第4545號
原      告  曜亞國際股份有限公司
法定代理人  甲○○
訴訟代理人  鄭任斌律師
被      告  台北商務會館有限公司
法定代理人  丙○○
訴訟代理人  戊○○
被      告  乙○○
上列當事人間返還租賃物等事件，本院於中華民國98年7月16日
言詞辯論終結，判決如下：
    主  文
被告應連帶將被告台北商務會館有限公司向原告承租之光騰美顏
機壹台返還原告，並連帶給付原告新臺幣壹佰壹拾貳萬元。
被告台北商務會館有限公司應給付原告新臺幣貳拾壹萬伍仟捌佰
零參元，及自民國九十六年十一月十五日起至清償日止，按年息
百分之五計算之利息。
訴訟費用由被告連帶負擔百分之九十四，餘由被告台北商務會館
有限公司負擔。
本判決第一項於原告以新臺幣壹佰零柒萬參仟元供擔保後，得假
執行。但被告以新臺幣參佰貳拾貳萬元為原告預供擔保後，得免
為假執行。
本判決第二項於原告以新臺幣柒萬貳仟元供擔保後，得假執行。
但被告台北商務會館有限公司以新臺幣貳拾壹萬伍仟捌佰零參元
為原告預供擔保後，得免為假執行。
    事實及理由
甲、程序部分：
    被告乙○○經合法通知，未於言詞辯論期日到場，核無民事
    訴訟法第386條所列各款情形，爰依原告曜亞國際股份有限
    公司之聲請，由其一造辯論而為判決。
乙、實體部分：
一、原告主張：被告台北商務會館有限公司（下稱台北商務會館
    ）邀同被告乙○○為連帶保證人於民國94年11月14日與原告
    就原告所有之光騰美顏機（IPL Quantum SR、下稱系爭美顏
    機）訂立租賃合約（下稱系爭合約），並約定租賃期限為自
    94年11月14日起至95年11月13日止，每月租金新臺幣（下同
    ）7萬元，另有關租賃標的物之消耗品，由台北商務會館另
    行購買。嗣租賃期間屆至，台北商務會館拒絕返還系爭美顏
    機，已屬無權占有，原告為系爭美顏機之出租人及所有權人
    ，自得請求台北商務會館返還系爭美顏機。又系爭合約終止
    後，台北商務會館因占用系爭美顏機獲得減少支出相當於租
    金之利益，致原告受有相對無法使用收益之租金損害，原告
    得請求台北商務會館給付自95年11月14日起至97年3月13 日
    止相當於租金之不當得利112萬元（計算式：7萬元×16 個
    月＝112萬元），而乙○○為系爭合約之連帶保證人，即應
    與台北商務會館就系爭合約所生之債務負連帶給付之責任。
    另台北商務會館先後多次向原告訂購貨物，惟自95年12月起
    拒不給付貨款，業已積欠原告21萬5,803元，原告並於96年
    11月14日以存證信函催告被告給付貨款，然被告並未給付，
    是被告自96年11月15日起對原告即負有遲延責任，原告自得
    請求被告給付貨款，並給付法定遲延利息。被告雖稱系爭合
    約非單純租賃關係，屬租轉買合約，及原告於96年4月30日
    後，未對系爭美顏機進行耗材更換及維修，致被告無法使用
    而停止被告的服務項目，使被告受有283萬6,000元之損失云
    云，惟從系爭合約第4條但書約定「但轉購機時須另行簽訂
    買賣合約」觀之，系爭合約係租賃合約，非租轉買合約，且
    系爭合約期間至95年11月13日已屆止，雙方既未簽訂買賣合
    約，被告本應返還系爭美顏機，是被告主張營業損失誠屬荒
    謬等語。並聲明：(一)被告應連帶返還原告系爭美顏機，並連
    帶給付原告112萬元；(二)被告台北商務會館應給付原告21萬
    5,803元及自96年11月15日起至清償日止，按年息5％計算之
    利息；(三)願供擔保，請准宣告假執行。
二、被告台北商務會館則以：系爭合約非單純租賃關係，乃租轉
    買合約，且約定原告應另提供電波拉皮儀器及雷射儀器，每
    月各乙次供被告使用。此另提供之服務，原告之業務主管丁
    ○○希望不訂入合約，以口頭方式協議完成，以免影響其他
    客戶之條件，服務期間為30個月，原告亦有依約履行此另外
    服務之事實。而系爭合約第一年屆期前，被告表明願購買，
    原告亦送買賣合約予被告，被告希望口頭約定能訂入書面合
    約，惟原告之業務主管李學欣不同意。又被告聽聞原告之總
    代理權會被取消，被告遂要求原告提供原廠可以繼續供應零
    配件及維護之保證文件，原告避不處理，至96年4月原告就
    未再繼續維護系爭美顏機，被告亦不敢再使用系爭美顏機，
    足見係原告違約，而非被告違約。因原告自96年4月30日後
    ，即未予系爭美顏機進行耗材更換及維護，而系爭美顏機為
    醫療級精密儀器，若未於正常維護下使用，將有其風險，故
    被告即未再使用系爭美顏機，連同原告應另提供之服務均未
    履行，導致被告相關療程服務停擺，關於電波拉皮之服務部
    分，每位客戶之營業毛利為6萬8,000元，被告每年有20至30
    位客戶進行電波拉皮，以最低20人為計算，電波拉皮之營業
    損失為136萬元（計算式：68,000元×20人＝1,360,000元）
    ；又系爭美顏機服務部分，被告平均每月24人以上顧客使用
    系爭美顏機療程，每位顧客之營業毛利為4,100元，自96年4
    月30日迄今計15個月之營業損失為147萬6,000元（計算式：
    4,100元×24人×15個月＝1,476, 000元），合計被告營業
    損失為283萬6,000元（計算式：1,360,000＋1,476,000＝2,
    836,000）。另耗材貨款部分，原告於95年12月28日就系爭
    美顏機進行維護保養而發生疏失，造成系爭美顏機無法啟動
    使用，故由原告負責台北商務會館當日所有之營業損失及有
    關責任，故原告以被告所提亞洲醫美對帳明細（下稱系爭明
    細表、見本院卷第117頁）第16項所示之儀器耗材作為優惠
    補償，台北商務會館亦未在96年1月16日原告出貨（銷貨）
    單上收貨人簽章欄位上簽章，始產生請款爭議。是以原告因
    其未履約，被告除行使同時履行抗辯外，亦因原告債務不履
    行致被告受有損害而為抵銷抗辯。並聲明：(一)原告之訴及其
    假執行之聲請均駁回；(二)如受不利判決，願供擔保請准宣告
    免為假執行。
三、被告乙○○未於言詞辯論期日到場，亦未提出書狀作何陳述
    ，惟於本院97年12月19日準備程序到庭為答辯聲明：原告之
    訴駁回。
四、兩造不爭執事項：
  (一)台北商務會館邀同乙○○擔任連帶保證人與原告於94年11月
    14日就原告所有之系爭美顏機訂立系爭合約（見本院卷第12
    頁至第18頁），租賃期限自94年11月14日起至95年11月13日
    止，租金為每月7萬元，關於租賃物之消耗品，則由台北商
    務會館另行購買。
  (二)原告於96年11月14日以台北民生郵局第796號存證信函（見
    本院卷第19頁至第20頁）向被告等人催告返還租賃物及給付
    價金，並賠償原告有關本件租賃契約期滿，而被告仍未返還
    租賃物相當於租金之不當得利。台北商務會館則於96年11
    月21日以台北松江路郵局第2734號存證信函予以反駁（見本
    院卷第97頁至第99頁）。
  (三)被告尚積欠原告9萬5,803元（系爭明細表項次13、14、15及
    17，見本院卷第117頁）。
五、得心證之理由：
    原告主張系爭合約為租賃合約，且期限屆至，台北商務會館
    仍未返還而無權占有系爭美顏機，原告得請求被告連帶返還
    並給付相當於租金之不當得利，台北商務會館則另應給付積
    欠之貨款等情，為被告所否認，並以上開情詞置辯，是本件
    之爭點厥為：(一)原告請求被告連帶返還系爭美顏機並給付相
    當於租金之不當得利，是否合法有據？(二)原告請求台北商務
    會館給付積欠之貨款，是否合法有據？(三)台北商務會館主張
    抵銷並為同時履行抗辯，是否可採？如主張抵銷為可採，則
    可抵銷的金額為若干？茲析述如次：
  (一)原告請求被告連帶返還系爭美顏機並給付相當於租金之不當
    得利，是否合法有據？
  1.返還系爭美顏機部分：
    按租賃定有期限者，其租賃關係，於期限屆滿時消滅；承租
    人於租賃關係終止後，應返還租賃物，民法第450條及第455
    條前段定有明文。又所有人對於無權占有或侵奪其所有物者
    ，得請求返還之，同法第767條第1項前段亦有明定。經查：
  (1)系爭合約第貳條約定：租賃期限自94年11月14日起至95年11
    月13日止；第肆條則約定：甲方（即台北商務會館）採固定
    方式租機，若於租約6個月內，甲方決定購買該機，則前1～
    6個月已給付租金費用可全額抵扣簽約訂金，若於租約第7～
    12個月內，甲方決定購買該機，則1～12個月的已給付租金
    費用可於8折後抵扣簽約訂金，但轉購機時須另行簽訂買賣
    契約。是系爭合約為定有1年期限之租賃契約，僅被告於期
    限內，如有購買之意願，得以已給付之租金費用抵扣簽約訂
    金，但仍須另行簽訂買賣契約。
  (2)證人丁○○即當時任職原告公司業務副理證稱：當初是業務
    員黃先生與台北商務會館人員即訴訟代理人戊○○談，因台
    北商務會館本未從事醫學美容業務，故採用租機方式，測試
    市場狀況，始簽立租賃合約書，並約定1年內如台北商務會
    館決定購買，租金可以抵扣貨款，嗣因租賃期限屆至，渠等
    有詢問台北商務會館是否要購買該機器，因台北商務會館有
    提出幾個條件，要求分期付款而且付款期間內保固責任由原
    告公司負擔，其有向台北商務會館表示不太可能，因渠等賣
    機器保固期間只有1年等語。足認原告與台北商務會館並未
    就系爭美顏機達成買賣之合意，買賣契約並未成立，此自原
    告送交台北商務會館之買賣合約並無台北商務會館之簽章亦
    明。台北商務會館固辯稱：系爭合約屆期前，被告表明願購
    買，原告亦送買賣合約予被告，被告希望將相關口頭約定能
    訂入書面合約，惟原告之業務主管李學欣不同意，又被告聽
    聞原告之總代理權會被取消，被告遂要求原告提供原廠可以
    繼續供應零配件及維護之保證文件，原告避不處理等語，然
    台北商務會館並未舉證以實其說，其所辯尚難採信。
  (3)兩造並未於租賃期間達成買賣系爭美顏機之合意，已如上述
    ，租賃期限亦已屆滿，依上揭規定，原告與台北商務會館就
    系爭美顏機之租賃關係業已消滅，台北商務會館應將系爭美
    顏機返還原告，台北商務會館迄未返還，其占有系爭美顏機
    並無法律上之權源，為無權占有，是原告依租賃及所有物返
    還之法律關係，請求台北商務會館返還系爭美顏機，實屬合
    法有據。
  2.給付相當於租金之不當得利部分：
    按無權占有他人土地，可能獲得相當於租金之利益，為社會
    通常之觀念。其依不當得利之法則請求返還不當得利，以無
    法律上之原因而受利益，致他人受有損害為其要件，故得請
    求返還之範圍，固應以對方所受之利益為度，非以請求人所
    受損害若干為準（最高法院61年台上字第1695號判例參照）
    ，惟於審酌對方所受之利益時，如無客觀具體數據可資計算
    ，請求人所受損害之數額，未嘗不可據為計算不當得利之標
    準（最高法院92年台上字第324號判決意旨可資參照）。上
    開說明於無權占用他人供租賃用之機器，亦足適用。是本件
    台北商務會館無權占有系爭美顏機，可能獲得相當於租金之
    不當得利，則原告依系爭合約約定之租金每月7萬元，請求
    台北商務會館給付自95年11月14日起至97年3月13日止相當
    於租金之不當得利112萬元（計算式：7萬元×16個月＝112
    萬元），核屬有據。台北商務會館雖稱平均每月有24位以上
    之顧客使用系爭美顏機療程，每次可獲毛利4,100元，然並
    未舉證以實其說，況依台北商務會館上開所述，因系爭美顏
    機每月可獲利益即達9萬8,400元（計算式：4,100×24＝98,
    400），尚且高於原告請求之每月7萬元。又台北商務會館另
    稱：原告於96年4月後即未維護系爭美顏機，致台北商務會
    館上開療程停擺，然原告與台北商務會館之租賃關係既於95
    年11月13日即告期滿，原告自無繼續維護系爭美顏機之義務
    ，縱認台北商務會館所稱上開療程於96年4月後已停擺等情
    屬實，亦不可歸責於原告。
  3.綜上，台北商務會館應返還系爭美顏機，並給付相當於租金
    之不當得利112萬元予原告，而乙○○為連帶保證人，自應
    負連帶責任，則原告請求被告連帶返還系爭美顏機並給付相
    當於租金之不當得利，應屬合法有據。
  (二)原告請求台北商務會館給付積欠之貨款，是否合法有據？
    查台北商務會館對尚未給付原告系爭明細表（見本院卷第11
    7頁）項次13、14、15及17所示貨款計9萬5,803元等情，並
    不爭執。至項次16部分，台北商務會館雖抗辯原告於95年12
    月28日就系爭美顏機進行維護保養而發生疏失，造成系爭美
    顏機無法啟動使用，故由原告負責台北商務會館當日所有之
    營業損失及有關責任，而以該項所示之儀器耗材作為優惠補
    償，始生請款爭議等語。然據台北商務會館所提原告95年12
    月28日簽立之憑證（見本院卷第118頁），其上僅載明原告
    同意就台北商務會館當日營業損失及有關責任，由原告負責
    ，尚不足以作為原告同意以系爭明細表項次16所示之儀器耗
    材作為優惠補償之證明，應認台北商務會館就此部分，並未
    舉證以實其說，所辯尚難採信。況依台北商務會館所述，平
    均每月有24位以上顧客使用系爭美顏機療程，每次收費6,00
    0元，倘據此計算，則台北商務會館就系爭美顏機療程平均
    每日營業額僅4,800元（計算式：6,000×24÷30＝4,800）
    ，項次16所示之儀器耗材費用則達13萬元，金額相差甚大，
    益徵台北商務會館上開所辯為不可採，應認台北商務會館亦
    積欠原告系爭明細表項次16所示13萬元，與上開兩造不爭執
    之9萬5,803元，合計22萬5,803元，並經折讓1萬元，則原告
    請求台北商務會館給付積欠之貨款21萬5,803元，亦屬合法
    有據。
  (三)台北商務會館主張抵銷及為同時履行抗辯，是否可採？如主
    張抵銷為可採，則可抵銷的金額為若干？
    台北商務會館辯稱原告自96年4月30日後即未予系爭美顏機
    進行耗材更換及維護，被告未再使用系爭美顏機，造成營業
    損失為147萬6,000元，又未繼續提供電波拉皮服務，亦造成
    營業損失為136萬元，合計283萬6,000元等語，而為同時履
    行抗辯並主張抵銷。經查：
  1.就系爭美顏機進行耗材更換及維護部分：
    查原告與台北商務會館之租賃關係既於95年11月13日屆至，
    原告並無繼續維護系爭美顏機之義務，已如上述，則台北商
    務會館尚難執此為同時履行抗辯，且縱認台北商務會館未於
    96年4月後再使用系爭美顏機並受有營業損失等情屬實，亦
    非可歸責於原告，台北商務會館亦難執此而為抵銷抗辯。
  2.就電波拉皮機部分：
    台北商務會館辯稱：系爭合約非單純租賃關係，乃租轉買合
    約，且約定原告應另提供電波拉皮儀器及雷射儀器，每月各
    乙次供台北商務會館使用，原告之業務主管丁○○希望該項
    服務不訂入合約，以口頭方式協議完成，以免影響其他客戶
    之條件，服務期間則為30個月等語。惟證人丁○○證述：其
    確有在合約期間內送電波拉皮機到台北商務會館，但台北商
    務會館是以租機方式且使用原告公司之展示機，並非免費提
    供，台北商務會館是以購買耗材的方式使用電波拉皮機，所
    以原告有收取耗材費用，沒有另外收取租金等語，是原告公
    司並非免費而係以收取耗材費用方式提供電波拉皮機予台北
    商務會館。縱認台北商務會館抗辯其僅支付耗材費用而不需
    支付使用該電波拉皮機之對價為可採，惟其亦稱該等服務係
    作為系爭合約之條件，然系爭合約之期限僅為1年，台北商
    務會館卻稱服務期間為30個月，復未舉證以實其說，所辯尚
    難採信。系爭合約既於95年11月13日因期限屆至而失其效力
    ，原告即無再提供電波拉皮機予台北商務會館使用之義務，
    則台北商務會館所為同時履行抗辯，及以所稱96年4月以後
    之營業損失而為抵銷抗辯，均屬無據，亦非可採。另台北商
    務會館雖聲請本院向游宏儒皮膚科診所函查原告供應該診所
    耗材之出貨單及發票，以佐證原告所稱租金費用含在耗材費
    用為不實。然企業經營者對不同客戶採取不同定價方式，應
    符常情，且上開待證事項尚與本項爭點之判斷無涉，本院認
    無調查之必要，併予敘明。
五、綜上所述，台北商務會館無權占用系爭美顏機，乙○○為連
    帶保證人，應與台北商務會館連帶將系爭美顏機返還原告，
    並給付相當於租金之不當得利。另台北商務會館確仍積欠原
    告耗材費用21萬5,803元。從而，原告請求被告應連帶返還
    系爭光騰美顏機，並連帶給付原告112萬元，及請求台北商
    務會館應給付原告21萬5,803元及自96年11月15日起至清償
    日止，按年息5％計算之利息，為有理由，應予准許。
六、本件原告與台北商務會館均陳明願供擔保，請准宣告假執行
    或免為假執行，核無不合，爰酌定如主文第5項及第6項所示
    相當之擔保金額宣告之，至乙○○部分，爰依職權併予宣告
    之。
七、本件事證已臻明確，兩造其餘攻擊防禦方法及所提之證據，
    核與判決結果無影響，爰不一一加以論述，附此敘明。
八、訴訟費用負擔之依據：民事訴訟法第78條、第85條第2項。
中    華    民    國    98    年    7     月    30    日
                  民事第四庭  審判長法  官  周祖民
                                    法  官  余明賢
                                    法  官  賴武志
以上正本係照原本作成
如對本判決上訴，須於判決送達後20日內向本院提出上訴狀
中    華    民    國    98    年    7     月    30    日
                                    書記官  施若娟


司法院資訊處製作；財團法人民間司法改革基金會備份。
